臺灣高等法院臺南分院刑事判決　 94年度重上更(三)字第138號
上　訴　人
即　被　告　丁 ○ ○
選任辯護人　曾 怡 靜　律師
　　　　　　楊 申 田　律師
上　訴　人
即　被　告　乙 ○ ○
選任辯護人　蔡 進 欽　律師
　　　　　　蘇 正 信　律師
　　　　　　蔡 弘 琳　律師
上列上訴人等因違反貪污治罪條例等案件，不服臺灣臺南地方法
院88年度訴字第0586號中華民國90年10月02日第一審判決（起訴
案號：臺灣臺南地方法院檢察署87年度偵字第12950、12978、12
996號，88年度偵字第196、4434號），提起上訴，判決後，經最
高法院第三次發回更審，本院判決如下：
    主  文
原判決關於丁○○、乙○○部分撤銷。
丁○○非公務員，與公務員，共同連續經辦公用工程，收取回扣
，處有期徒刑捌年，褫奪公權肆年，扣案新台幣拾萬元沒收，其
餘共同所得新台幣貳仟柒佰伍拾陸萬柒仟捌佰零陸元，應予連帶
追繳沒收，如全部或一部無法連帶追繳時，以其財產抵償之。
乙○○公務員，共同連續經辦公用工程，收取回扣，處有期徒刑
伍年陸月，褫奪公權參年，扣案新台幣拾萬元沒收，其餘共同所
得新台幣貳仟柒佰伍拾陸萬柒仟捌佰零陸元，應予連帶追繳沒收
，如全部或一部無法連帶追繳時，以其財產抵償之。
    事  實
一、林碧華（即丁○○母親，現另案通緝中）自民國（下同）八
    十三年三月一日起至八十七年二月廿八日止，擔任台南縣善
    化鎮鎮長，主管鎮公所公用工程招標及發包事務；乙○○則
    自八十三年四月一日起至八十七年三月間止，擔任臺南縣善
    化鎮公所總務，經辦該鎮公所公用工程招標及發包事務；渠
    等均係依法令服務於國家地方自治團體所屬機關而具有法定
    職務權限之公務員。而丁○○係林碧華次子，為非依據法令
    從事公務之人，亦非受公務機關委託承辦公務之人，竟與林
    碧華、乙○○共同基於洩漏國防以外之秘密及收取工程回扣
    之概括犯意聯絡，期間由林碧華見於「台南縣善化鎮公所營
    繕工程暨購置定置變賣財物內部審核程序」（八十年二月修
    訂）第三條第甲項第三款：「營繕工程在五百萬元以下（不
    含五百萬元）一六六萬元以上者，在本所門首公告五日，並
    以公告副本通知當地有關工會殷實廠商，簽請鎮長進行比價
    或議價」之規定，乃先將該鎮公所發包工程，分割為總工程
    款新台幣（下同）五百萬元以下，即藉行政之方法規避前揭
    公開招標之程序；且若工程定有底價者，則分別由林碧華、
    乙○○或丁○○，將該國防以外應秘密之底價消息，洩漏給
    戊○○（協和建材行負責人，已經原審判決免刑確定）、王
    傳宗（合益營造工程有限公司負責人，已經本院更(一)審判決
    無罪確定）、范光澤（借用力英土木包工業、力英營造工程
    有限公司或久元土木包工業之牌照，已經本院更(一)審判決無
    罪確定）、許作舟（萬客隆營造股份有限公司負責人，已經
    本院上訴審判決免刑確定）、蘇豪凱（即蘇俊銘，嘉豐土木
    包工業負責人，已經本院更(一)審判決無罪確定）、蔡明哲（
    未於原審到案，現經原審通緝中）、甲○○（已經本院更(一)
    審判決無罪確定）、丙○○（已經本院更(一)審判決無罪確定
    ）等包商（鄧銘堯及楊進祥除外）知悉，再指定上開包商同
    時出具二家或三家廠商牌照，以比價或議價程序，分別標得
    如附表所示之工程；事後則由林碧華親自或透過乙○○、丁○○，分別向戊○○、王傳宗、范光澤、許作舟、蘇俊銘、
    蔡明哲、甲○○、丙○○等包商（惟鄧銘堯、楊進祥除外）
    ，收取標得工程之工程款或工程總價款百分之十金額，作為
    回扣。惟其中戊○○若使用實際由丁○○家族經營之「炳華
    營造股份有限公司」牌照得標者，則由丁○○自工程款中，
    直接扣取回扣款，再轉交予林碧華收受。嗣戊○○、王傳宗
    、范光澤、許作舟、蘇俊銘、蔡明哲、甲○○及丙○○等人
    ，於取得第一期工程款後，即合併二或數工程款百分之十金
    額，充為「回扣」，分別將附表一至附表八所示回扣，共計
    新台幣（下同）二千七百六十六萬七千八百零六元（詳如附
    表九所示），交付予林碧華，或透過乙○○、丁○○轉交林
    碧華；而林碧華則不定期給付乙○○數千元至萬餘元不等，
    總計十萬元回之扣款，作為乙○○個人零用金。
二、案經法務部調查局台南縣調查站報請臺灣台南地方法院檢察
    署檢察官偵查起訴。
    理  由
壹、程序方面：
    按被告以外之人於審判外之陳述，經當事人於審判程序同意
    作為證據，法院審酌該言詞陳述或書面陳述作成時之情況，
    認為適當者，亦得為證據。當事人、代理人或辯護人於法院
    調查證據時，知有第一百五十九條第一項不得為證據之情形
    ，而未於言詞辯論終結前聲明異議，視為有前項之同意；刑
    事訴訟法第一百五十九條之五定有明文。查本件認定事實所
    引用之證據方法（包括共同被告之供述、證人之證述及文書
    等物證），已經本院於審理時提示被告丁○○、乙○○及其
    選任辯護人等表示無意見（見本院卷第31至50、142至157頁
    ），揆諸前揭說明，可認為已同意作為證據；而本院審酌該
    證人等之陳述及文書等物證作成時之客觀情況，認為適當，
    而查無其他違法不實之情事，復無顯有不可信之情況，且該
    調查、偵訊筆錄復經被詢問人閱覽後親自簽名或簽名捺印，
    又無其他證據證明有何非法取證情形，自具有證據能力，而
    得採為證據。
貳、實體方面：
甲、有罪部分：
一、被告丁○○部分：
    訊據被告丁○○矢口否認有上揭收取工程回扣及洩漏國防以
    外機密之犯行；辯稱：有關招標工程切割部分，其不清楚；
    又其只有拿二次紙條給戊○○，上面有寫數字，但什麼意思
    他不知道；而廠商並沒有告訴其包裹裡面是什麼東西，所以
    他不知道裡面是錢；且整個工程四年來有幾百件，其他人是
    否有洩漏底價他不知道；至他母親收多少回扣，其亦不知情
    云云。惟查：
  (一)洩漏國防以外機密罪部分：
  (1)被告丁○○於法務部調查局台南縣調查站（以下簡稱調查站
    ）訊問、檢察官偵查、原審及本院上訴審審理時已分別供稱
    ：「在我母親指定由王傳宗等人，借牌圍標善化鎮公所相關
    工程開標前，我母親訂立底價時，除將底價封籤外，均會另
    謄一張底價置於鎮長室抽屜；一般均會事先應前揭王傳宗等
    人要求，將底價洩漏給他們，俾使他們得以接近底價，圍標
    取得工程，有時王傳宗等人，被指定承包商因故，無法找到
    我母親取得底價時，均會找我，由我逕自取出我母親預留備
    份底價單，並將底價洩漏給他們。」（見調查站卷(一)第0129
    至0134頁）、「戊○○有二次，范光澤一次，其他底標可能
    是透過林碧華或乙○○得知（指曾洩漏底價給何人、次數）
    。」「是的（指曾洩漏底價一次給范光澤）。」（見偵查卷
    (三)第25頁）、「我從乙○○那邊拿兩次上面有數字的紙條，
    給戊○○和范光澤。」（見原審卷(一)第169至170頁）、「我
    不清楚預留備份的底價單，寫的是什麼東西，只知是一些數
    字，應該是底價，事後我母親跟我說，那是底價。」（見本
    院上訴卷(一)第196頁）等語在卷。
  (2)證人戊○○於調查站訊問、檢察官偵查及本院上訴審審理時
    分別供稱：「工程底價一般是由乙○○記在小紙條上，私下
    交給我，有時丁○○也會將記有工程底價小紙條交給我。」
    （見調查站卷(一)第174至176頁）、「實際有幾次忘了，約在
    四次至七次，金額均約在一、二百萬元間（指送回扣給丁○○之情形）。」「都是乙○○或是丁○○將底價記在小紙條
    交給我，二人次數約各一半。」（見偵查卷(三)第43及44頁均
    反面）、「工程要發，林碧華會要我們去拿標單，有二、三
    次丁○○拿一次紙條給我，那是鎮長要他交給我的。當時丁○○在別的建設公司上班，我在林碧華忙時，要他拿紙條給
    我，是相約在善化鎮路上交給我的。」（見本院上訴卷(二)第
    82頁）等情無訛在卷。
  (3)依上，綜合被告丁○○及證人戊○○之前揭供、證述內容以
    察，渠等所述，相互一致，並無矛盾之處；顯然被告丁○○
    及證人戊○○之前揭供、證述內容俱與事實相符，依當時之
    客觀情境，並無顯不可信之情況，且具較可信之特別情況，
    復為證明本件犯罪事實存否所必要者，依刑事訴訟法第一百
    五十九條之一第二項及第一百五十九條之二規定，自可採為
    證據；再觀之被告丁○○既將記有工程底價小紙條，交付於
    包商王傳宗、戊○○等人，且交付工程底價時機，均係在善
    化鎮鎮公所辦理工程發包前，復囑咐各承包商，應於請領第
    一期工程款後，以工程款百分之十比例，充作回扣，交付鎮
    長林碧華；可見被告丁○○於工程發包前，即已將底價洩漏
    於包商王傳宗等人，復囑咐被指定之包商，應交付工程款百
    分之十作為回扣；顯見被告丁○○於交付紙條之初，便已明
    知該紙條所記載數字，即為公告待標工程之工程底價，殆可
    確認。因之，被告丁○○辯稱：其於交付小紙條時，不知該
    紙條記載內容即為工程底價云云，應為飾責之詞，不足採信
    。因之，被告丁○○確有洩漏國防以外機密之犯行，已臻明
    確。至被告丁○○雖於調查站時雖供稱：另有洩漏底價予鎮
    民代表胡瑞男乙情，然其事後已否認其事，且查無事證證明
    上情，此部分又未經檢察官起訴，因而不另予審究，附此敘
    明。
  (二)經辦公用工程收取回扣罪部分：
  附表所示之工程，均由林碧華指定特定廠商，進行比價或議
    價部分：
  (1)被告丁○○於調查站詢問時供稱：「‧‧實際上我母親在善
    化鎮長任內，確實將該公所所發包工程，大部分事先指定由
    王傳宗，許作舟、范光澤、戊○○、蘇俊銘、蔡政憲、蔡明
    哲等人借牌圍標承做，並於事成之後，由我負責向他們收取
    一成之工程回扣，再以現金轉交我母親」、「王傳宗曾與我
    合夥興建販厝，許作舟是我以前的老板，范光澤係我學長，
    戊○○係王傳宗介紹給我認識，蘇俊銘係我原公司同事，蔡
    政憲係我國中同學，蔡明哲係蔡政憲父親，全部均係由我引
    薦給我母親林碧華認識；在我母親同意渠等承做公所特定工
    程後，即由他們提供三家借牌商，辦理登錄，再事先指定他
    們，以個別所提供二或三家牌照圍標取得工程，一般我母親
    均會將工程款，壓低在五百萬元以下，以規避公開招標，直
    接指定三家廠商進行公開比價，或二家進行議價，俾使王傳
    宗等人，得以自己所提供廠家，進行圍標事宜。」（見調查
    站卷(一)第129頁反面至134頁）等語。
  (2)被告乙○○於於調查站訊問及檢察官偵查時則分別供稱：「
    林碧華‧‧私下勾串好特定承包商後，他們均會事先告知我
    ，該件工程已指定由何人承作，要我直接與被指定承作廠商
    戊○○等人聯繫，促由他們提供參與圍標廠商名稱及相關資
    料，並由我虛偽填具工程招標發包簽呈及附呈廠商名冊，由
    林碧華於事先勾串所知圍標廠商名稱上蓋章，虛偽指定參與
    比價、議價之廠商，再由我直接通知戊○○等被指定廠商，
    前來一次領取二或三家標單封，並由戊○○等人，以林碧華
    所圈選廠商名義圍標，以低於底價零至二萬元不等之工程款
    得標承作該工程；由於開標前事先指定何人承作工程，均由
    林碧華‧‧私下逕與廠商談妥相關事宜，所以我只奉命行事
    ，直接與被指定廠商協調補齊發包程序及書面資料，至底價
    洩漏，應在林碧華等事先與廠商勾串時即已提供，俾使渠等
    填寫標單。」（見偵查卷(一)第15頁）、「投標廠商係由林碧
    華指定，林碧華先跟我說，這些工程指定由哪幾家廠商投標
    ，我再通知戊○○等人，投標廠商為哪幾家，請他們拿資料
    來辦理。」「都是林碧華指定，胡榮顯沒有‧‧反而是丁○○曾指示我找特定廠商來承包工程，林碧華曾指定戊○○、
    范光澤、王傳宗（八十三年）、蔡明哲，丁○○指定許作舟
    。」（見偵查卷(一)23、38頁背面）等情。
  (3)依上所述，本案林碧華為收取回扣，並依「台南縣善化鎮公
    所營繕工程暨購置定置變賣財物內部審核程序」（80年02月
    修訂，詳外放證物）第三條第甲項第三款：「營繕工程在五
    百萬元以下（不含五百萬元）一六六萬元以上者，在本所門
    首公告五日，並以公告副本通知當地有關工會殷實廠商，簽
    請鎮長進行比價或議價」之規定，事先將臺南縣善化鎮鎮公
    所應辦理之營繕工程，分割為工程款五百萬元以下，以此行
    政方法規避招標程序，再由其個人直接指定相關廠商，進行
    比價或議價；復指示被告丁○○引薦交往密切友人（王傳宗
    曾與被告丁○○合夥興建販厝，范光澤係被告丁○○學長，
    蘇豪凱為被告丁○○之原公司同事，詳丁○○在調查站之供
    述）與其認識，以便與林碧華個人配合進行比價或議價程序
    ，並達成交付回扣約定，已如前述；再參諸林碧華將工程分
    割為工程款五百萬元以下，究其目的係為向包商收取回扣，
    而被告丁○○居間介紹熟識友人與林碧華認識，並由被告乙○○通知被指定特定廠商，領取二或三家廠商標單封以觀；
    可見被告丁○○、乙○○均明知林碧華分割工程係為規避公
    開招標，便於指定特定廠商承作，以達向包商收取回扣之目
    的，洵堪認定。
  經林碧華指定之廠商於請領工程款後，均交付工程款百分之
    十回扣部分：
  (1)被告丁○○於調查站訊問、檢察官偵查及本院上訴審審理時
    分別供稱：「王傳宗、許作舟、范光澤、戊○○、蘇俊銘、
    蔡明哲在被指定借牌圍標取得工程前，即與我母親約定事成
    後必須支付一成工程款回扣；他們一般均會在施工中（大部
    分均在取得第一期工程款時）將工程回扣以現金交給我，其
    金額每次均在一百萬元至二百萬元（一般均好幾個工程合併
    致送）；我收款後，再親自轉交由我母親收受，但戊○○因
    經常使用炳華公司牌照，所以工程回扣，有時會從工程款中
    直接扣除；而戊○○使用其他牌照承做工程回扣，有時會用
    匯款或轉帳方式，直接匯入張郁雯（按係丁○○小姨子）帳
    戶（善化農會或台企善化分行）給我。」「王傳宗等人工程
    回扣，有部分是直接交給我母親收受，但大部分，均交付予
    我轉交；通常他們交付回扣前，均會打我行動電話，再約定
    交款地點，大部分交款方式均由王傳宗、范光澤、戊○○、
    蘇俊銘開車，載我在善化鎮的市區繞走，親自在他們車上，
    將款項交給我；而蔡明哲部分，係我直接至他龜仔港住處收
    取，而許作舟則直接將工程回扣，交給我母親。」「我只記
    得向王傳宗、戊○○所收工程款回扣較多，但實際上，自王
    傳宗、戊○○、許作舟、范光澤、蘇俊銘、蔡明哲等人，所
    收工程回扣，因時間久遠，我未累加，並不清楚，若貴站以
    他們分別承作的工程款合計，再以百分之十，核算工程回扣
    ，應即是我們所收工程回扣。」（見調查站卷(一)第129至134
    頁），「王傳宗二、三次，地點有一次在他合益公司，其他
    地點，是他開車過來，在約定地點載我，在汽車行進當中，
    將裝賄款袋子交給我，一開始我不知金額數目，其中有一次
    ，我打開看是二百多萬元；范光澤有四、五次，金額都在二
    、三十萬元，地點都是在車上；戊○○有七、八次，金額每
    次有一、二百萬元，地點也是在車上；蔡明哲一次，我到他
    家龜子巷住處，收取金額四十七萬多元；蘇俊銘一次，地點
    是拿到炳華公司給我，金額二十萬元；上述所收金額，都交
    我母親林碧華，回扣金額大概是工程款的一成（指其曾向幾
    個人收過回扣款？次數？地點？方式及金額如何計算）。」
    「曾向范光澤、王傳宗、蘇俊銘收取回扣。」（見偵查卷(三)
    第24頁反面至25頁、74頁），「是的（指是否在取得工程底
    價前，已約定好分別向戊○○、王傳宗、范光澤、許作舟、
    甲○○、丙○○、蘇俊銘、蔡明哲等包商，收取工程款百分
    之十之金額，作為回扣）。」（見本院上訴卷(一)第0197頁）
    等語在卷。
  (2)而證人許作舟於調查站訊問、檢察官偵查及原審審審理時已
    供述：「我現在係萬客隆營造公司負責人、（林碧華）是上
    屆善化鎮長，任鎮長前三、四年我們即有緣在一起合夥做生
    意，前述善化鎮公所工程（辦公廳修繕及玄關水泥坡度路改
    建工程），就是他上任後告訴我有該件工程要發包，雙方交
    密，他的小孩都叫我叔叔。」「林碧華有暗示我支付一般行
    情回扣。」「八十三年十二月間，施作初期，林碧華就向我
    先借走五十萬元，八十四年完工後，探得一般回扣費行情，
    係工程款的百分之十至十五，我自認施工品質良好，而於完
    工驗收後，核算該善化鎮公所辦公廳修繕工程，原工程款四
    百六十七萬餘元，變更為五百十四萬餘元，後又追加為一百
    十萬元，加上玄關工程二十八萬五千元，其百分之十，為六
    十五萬二千七百八十五元，即係回扣款，我扣除她已拿走借
    款五十萬元，而於八十四年九月間，將餘款十五萬二千七百
    八十五元，開立台南三信中華分社本公司一八七七五○帳號
    支票一張（票碼0000000），交付林碧華子丁○○親
    收。」「六十五萬餘元，係分兩次交付，第一次在八十三年
    十二月間某日，由我親自交給林碧華收受，地點已忘記了，
    第二次係於八十四年九月間，丁○○至台南市○○路三六八
    號八樓本公司領取，並在本公司收款簽收回單簽名；林碧華
    在施工初期，即向我借走五十萬元，工程完工後，我探聽一
    般回扣行情，是百分之十至十五，因自認工程品質良好，只
    願致送百分之十，終依他的意思交付款項，因前面他已借走
    五十萬元，我便主動先扣除，將餘款交給丁○○。」「存款
    四十九萬元（即編號1.—2.會計憑證八三、十二、二日傳票
    ），係原本公司交付善化鎮公所的工程履約保證金，後來改
    為舖保，由公所退還至本公司三信中華分社一八七六之七號
    帳戶，佣金支出即係前述交付林碧華該筆五十萬元借款，我
    們從前述該筆四十九萬元提出後，再從該分社本公司一八七
    七—○帳號，提領一萬元支付該款。」、「（編號1.—6.、
    八四、九、十八及八四、九、二五轉帳傳票）這是前述本公
    司，交付林碧華六十五萬二千七百八十五元明細，包括丁○○簽領及回扣款的核算（10％）。」「（編號3.—2.帳冊）
    是八十三年十二月二一日，林碧華借走五十萬元，及交付林
    碧華前述善化鎮公所修繕工程款十分之一，計六十二萬四千
    二百八十五元款項記載。」（見調查站卷(一)第12至16頁），
    「我承包工程後林碧華先向我借五十萬元後，暗示我要致送
    回扣，我自認品質良好，所以只送一成。」（見偵查卷(三)第
    44至45頁），「是鎮長暗示我要拿回扣，是他兒子過來拿的
    ，如附表二件工程，但其實只有一件工程，我給他的票是入
    張郁雯帳戶，張郁雯是丁○○的小姨子。」「是鎮長向我暗
    示，須給付工程款的一成作為回扣。」（見原審卷(一)第0141
    頁、原審卷(三)第0109頁）等情。
  (3)又證人被告戊○○於調查站訊問及檢察官偵查中已供稱：「
    林碧華回扣計算方式，係以總工程款之一成計算，‧‧。」
    「林碧華都是透過其次子丁○○，向我收取回扣，大都是在
    工程合約訂定後，向我收取工程款一成回扣，有時是數個工
    程合併計算，湊成整數交付回扣，我是直接提領現金，再和
    丁○○約定地點，有時在我車上，有時在丁○○車上交付回
    扣。」「工程回扣我皆是交付予丁○○，但因我實際承作善
    化鎮公所相關工程，件數頗多，實在無法記清，但以工程款
    一成，作為回扣款，就是我所致送回扣款。」「《光復路四
    —二二號道路工程》，及《善化鎮內都市○○○○道路工程
    》，係我幫合益公司代工，其回扣款並非我處理，故扣除該
    二件工程，回扣款我致送一千一百零九萬五千一百十元，給
    林碧華及丁○○。」「我交付予丁○○回扣款，皆以現金支
    付，不記載在帳簿，多是累積數個工程後，合併交付，而且
    一次所致送金額，皆在一百萬元以上。」（見調查站卷(一)第
    174至176頁），「送回扣給丁○○，有幾次忘了，約在四次
    至七次，金額均約在一、二百萬元間；都是乙○○或是丁○○將底價記在小紙條交給我，二人次數約各一半；丁○○並
    告知回扣是工程款的一成。」（見偵查卷(三)第43頁反面）等
    語。至證人被告戊○○於調查站訊問雖供稱：「‧‧惟自八
    十六年七月一日以後，該公所工程，皆屬一百萬元工程，林
    碧華、丁○○等人，就未再向我收取回扣。」等語，經查與
    事實及卷附之資料不符，尚不能採為有利被告之認定。
  (4)再證人王傳宗本院上訴審審理時供稱：「丁○○事後，曾告
    訴我要按照規矩，給他回扣。」（見本院上訴卷(二)第0104頁
    ）等情。
  (5)另證人即「萬客隆建設股份有限公司」經理己○○於調查站
    訊問時則證述：「依據萬客隆營造公司帳冊登載，萬客隆營
    造承包三項工程（即善化鎮公所辦公廳大門玄關水泥路改建
    工程、修繕工程、修繕工程追加工程）總合約金額，為六百
    五十二萬七千八百五十二元，已付給善化鎮長林碧華百分之
    十回扣，即六十五萬二千七百八十五元回扣。」「本公司係
    以參與善化鎮公所辦公廳修繕工程，所退還四十九萬元押標
    金兌領後再加一萬元，湊足五十萬元，於八十三年十二月二
    十一日，交付予林碧華；後來該工程，有辦理變更設計，並
    追加預算，再加上本公司承包善化鎮公所辦公廳大門玄關水
    泥路改建工程，致總工程款，為六百五十二萬七千八百五十
    二元，付予林碧華百分之十工程回扣，為六十五萬二千七百
    八十五元，扣除先前已先支付五十萬元，故本公司於八四年
    九月十八日，開立台南市第三信用合作社中華分社帳號1877
    —5—0支票一張（號碼NO-0000000）、面額十五萬二千七百
    八十五支票給林碧華，並由丁○○親自到萬客隆營造，向公
    司會計簽領。」「編號1.—2.會計憑證八十三年十二月二十
    一日萬客隆營造，該轉帳傳票意義，係指善化鎮公所，退還
    本公司押標金四十九萬元公庫支票，經提領兌現後，再加上
    一萬元，湊足五十萬元，交付林碧華。」「本公司八十四年
    九月二十五日，轉帳傳票即載明，應付林碧華，共六十五萬
    二千七百八十五元回扣，計算方式，如支付明細，扣除先前
    已支付五十萬元，餘款開立前述支票一張，並由丁○○親自
    ，在收款簽收回單簽名，以示收訖；而本公司會則將支付林
    碧華工程回扣，記載於二頁帳冊中。」「編號3.—2.帳冊第
    三七頁，該佣金支出係為本公司總帳，即八十三年十二月二
    十一日，先支付五十萬元，先登錄於本公司總分類帳，當八
    十四年九月二十五日，將回扣尾款，全部付予林碧華後，即
    將該筆五十萬元回扣，沖轉至前述二頁個案帳冊中。」（見
    調查站卷(一)第58至61頁）等語。另於本審審理時復具結證述
    ：「是萬客隆營造公司的，不是萬客隆建設公司。我是萬客
    隆建設公司的財務經理，我是按照萬客隆營造公司的帳載來
    說明（指提示調查站卷(一)第62至68頁之傳票、簽收回單、帳
    冊等影本，予證人閱覽，這些憑證帳冊是不是萬客隆建設公
    司的）。」等情無訛在卷（見本審卷第0117頁）。
  (6)證人即「萬客隆營造股份有限公司」會計湯雅惠於調查站訊
    問時證述：「編號1.—2.會計憑證八三年十二月二十一日萬
    客隆營造，該轉帳傳票，確係由我製作，其意義係指，善化
    鎮公所，退還給萬客隆營造押標金四十九萬元公庫支票，經
    過銀行行庫兌現提領後，再加上一萬元，湊足五十萬元交付
    善化鎮長林碧華，作為工程回扣佣金。」「該轉帳傳票收款
    簽收單及其後支付明細計算式，亦係我所製作；在支付明細
    計算式中，即明白列出萬客隆營造承包善化鎮公所，辦公廳
    修繕工程，及其後該工程，辦理變更設計，並追加預算，再
    加所承包善化鎮公所辦公廳大門玄關水泥路改建工程，總工
    程款為六百五十二萬七千八百五十二元，應付予林碧華十％
    工程回扣，為六十五萬二千七百八十五元，扣除先前已先付
    五十萬元，尚應付予林碧華十五萬二千七百八十五元工程回
    扣；我在八十四年九月十八日，即開出萬客隆營造台南市第
    三信用合作社中華分社，帳號一八七七—五—○號，面額十
    五萬二千七百八十五元支票（號碼NO-0000000），作為交付
    林碧華工程回扣，由其次子丁○○親自簽領。」（見調查站
    卷(一)第77至78頁反面）等情，並有「萬客隆營造股份有限公
    司」轉帳傳票二件、收款簽收回單、會計憑證、帳冊及佣金
    支出等在卷可稽（見調查站卷(一)第62至68頁）。
  依上所述，可知廠商王傳宗等人，承作臺南縣善化鎮公所工
    程，取得第一期工程款後，即合併數工程之回扣給付林碧華
    ，其中部分回扣，係直接交付林碧華收受，大部分則先交付
    被告丁○○，再由被告丁○○轉交予林碧華；而交付地點，
    分別在王傳宗等人車上，或由被告丁○○直接至包商住處收
    取。再者，「萬客隆營造股份有限公司」負責人許作舟，於
    承作善化鎮公所辦公廳修繕，經變更設計及追加工程，加上
    玄關水泥坡度路改建工程，總工程款共計六百五十二萬七千
    八百五十元，依渠等約定回扣款即為六十五萬二千七百八十
    五元，其中除由林碧華親自向許作舟收取五十萬元工程回扣
    外，餘十五萬二千七百八十五元，即由被告丁○○親至「萬
    客隆營造股份有限公司」領取支票，並在萬客隆公司收款簽
    收回單簽名領取，已如前述，並屬真實。則參諸被告丁○○
    事前引薦熟識包商友人與林碧華認識，林碧華復將工程款，
    分割為五百萬元以下，以行政方法規避公開招標程序，再由
    被告丁○○將工程底價，洩漏給包商即王傳宗等人，並向王
    傳宗暗示，應循通例，交付總工程款一成回扣給林碧華，且
    被告丁○○亦親自向包商收取回扣以察，被告丁○○係基於
    與林碧華、乙○○（理由詳後述二部分所載）共同收取回扣
    之犯意聯絡，先後向被告王傳宗等包商，收取回扣共二千七
    百六十六萬七千八百零六元，則參諸按刑法上之幫助犯，固
    以幫助他人犯罪之意思而參與犯罪構成要件以外之行為而成
    立，惟所謂以幫助他人犯罪之意思而參與者，指其參與之原
    因，僅在助成他人犯罪之實現者而言；倘以合同之意思而參
    加犯罪，即係以自己犯罪之意思而參與，縱其所參與者為犯
    罪構成要件以外之行為，仍屬共同正犯；又所謂參與犯罪構
    成要件以外之行為者，指其所參與者非直接構成某種犯罪事
    實之內容，而僅係助成其犯罪事實實現之行為而言，苟已參
    與構成某種犯罪事實之一部，即屬分擔實施犯罪之行為，雖
    僅以幫助他人犯罪之意思而參與，亦仍屬共同正犯（最高法
    院27年度上字第1333號判例參照）；易言之，共同正犯之意
    思聯絡，不限於事前有所協議，其於行為當時，基於相互之
    認識，以共同犯罪之意思參與者，亦無礙於共同正犯之成立
    ；且其表示之方法，亦不以明示通謀為必要，即相互間有默
    示之合致，亦無不可（最高法院73年度台上字第1886號判例
    參照）以觀，被告丁○○與林碧華等人間就前揭所犯之罪間
    ，具有共同正犯之關係，應堪認定。
  又證人即包商戊○○若借用炳華營造股份有限公司牌照得標
    者，則由被告丁○○自工程款中直接扣除回扣款後，再轉交
    林碧華收受等情，已據被告丁○○於調查站詢問及本院更(一)
    審時分別供稱：「張郁雯係我太太張郁敏妹妹，係炳華建設
    公司業務人員，炳華營造公司承作善化鎮公所工程，均係戊○○施作。由於已向包商收取一成工程回扣，所以未再向包
    商收取借牌費。」（見調查站卷(一)第133頁，偵查卷(三)第7、
    9頁），「共有多少錢匯入張郁雯帳戶，我不清楚，張郁雯
    帳戶，係於八十八年設立炳華營造公司後，交給戊○○使用
    ，每一次標善化鎮公所工程，不一定是以炳華公司的名義去
    標。」（見本院更(一)卷(一)第135至137頁）等語。而證人張郁
    雯於調查站詢問證稱：丁○○係我姊夫，伊於八十三年底，
    應丁○○之邀，至炳華營造有限公司，擔任業務經理；炳華
    營造公司登記負責人為鄭百宏，但鄭百宏為丁○○姊夫之姊
    夫，而炳華營造公司，應係丁○○家族所有，至孰為實際負
    責人，伊不清楚；伊在炳華營造公司，主要業務負責相關工
    程款項及押標金提領、支付，但該款項全部，係由丁○○交
    代我去處理，我在任職期間，丁○○及戊○○妻子楊月英均
    曾指示，或拜託我前往善化鎮農會，以取款條領出，取款前
    已取得萬客隆等廠商印鑑，由萬客隆等廠商承攬鎮公所工程
    款項，有時領出全部轉交丁○○或楊月英，有時則將工程款
    項全數，轉往伊設於善化鎮農會000000000-00000-00號帳戶
    ，但該帳戶為公司在使用，伊僅聽命於丁○○，至款項做何
    用途，伊不清楚等語（見調查站卷(一)第72至74頁）。究之渠
    等所供證述內容以觀，證人張郁雯為被告丁○○小姨子，在
    炳華營造公司擔任業務經理，負責工程款項及押標金提領、
    支付等事宜；惟炳華營造公司牌照，通常由戊○○借用牌照
    承包工程，戊○○借牌承包施工完畢，須經由炳華營造公司
    協力，始得請領工程款，而該公司實際上又遭林碧華、被告
    丁○○等人掌控。因此，戊○○若使用炳華營造股份有限公
    司牌照得標，則工程回扣款直接由被告丁○○自工程款中直
    接扣下，而無須再由戊○○交付回扣，自屬事理之常，亦無
    違一般經驗法則。
  至被告丁○○雖辯稱：承包工程的人所送回扣，要我轉交給
    我母親，大多以坐他們的車子，在善化鎮繞，後來在車上交
    錢；其事後才知那包東西是回扣，在轉交時廠商沒有告訴他
    裡面是什麼東西，所以不知道裡面是錢云云。惟查被告丁○○曾直接向王傳宗表示，應依慣例交付工程款一成回扣給林
    碧華之事實，已據證人王傳宗供明在卷；且包商應交付回扣
    ，大部分係由被告丁○○經手，被告丁○○亦曾直接至包商
    蔡明哲住處收取回扣，均如前述。可見被告丁○○於收取回
    扣之初，即已明知包商所交付之物，係屬回扣；況其於檢察
    官偵查中及本院更(二)審理時自陳：有一次王傳宗給伊一包東
    西時，伊有打開看，裡面都是錢（見偵查卷(三)第24頁反面、
    25頁，本院更(二)卷第0151頁）等語無訛在卷；是被告丁○○
    上開所辯，自非可取。至被告丁○○於調查中供稱：「鍾志
    超」有交付一成回扣，蘇俊榮有交付一百多萬元等語；然其
    事後於審理時即否認此事，且公訴人就鍾志超、蘇俊榮部分
    亦認未收取回扣，而未起訴，加以蘇俊榮為鄧銘堯使用牌照
    之健樹公司之代表，被告於調查中又供稱未向鄧銘堯收取回
    扣，足見被告調查時所為上開供述，並不足採，附為敘明。
  (三)綜上所述，綜合被告丁○○及證人許作舟、戊○○、王傳宗
    、己○○及湯雅惠之前揭供、證述內容以察，渠等所述，相
    互一致，並無矛盾之處；顯然被告丁○○及證人戊○○等之
    前揭供、證述內容俱與事實相符，依當時之客觀情境，並無
    顯不可信之情況，且具較可信之特別情況，復為證明本件犯
    罪事實存否所必要者，依刑事訴訟法第一百五十九條之一第
    二項及第一百五十九條之二規定，自可採為證據；再觀之又
    有在戊○○之處所扣得之工程明細三冊、營運資料六冊、雜
    記簿二本、支票簿三本、合約書二冊、支票頭十一本、存摺
    十四本、印章三大包可憑，及萬客隆營造股份有限公司之會
    計憑證六冊、工程合約書十三本、帳冊二冊、財務報表一冊
    、發票簿及存摺二本可稽，暨在蘇俊銘處扣得工程合約十冊
    、投標資料四冊、押標金匯款收據一冊、比價通知單一冊、
    工程結算書一冊、工程預算表一冊、土木包工業登記證影本
    一冊、銀行交易明細一冊等資料在卷可憑；被告丁○○確有
    上揭之收取工程回扣及洩漏國防以外機密之犯行，事證明確
    ，堪以認定，應予依法論科。
二、上訴人即被告乙○○部分：
    訊據被告乙○○對其曾任職臺南縣善化鎮公所總務，而林碧
    華曾不定期給付數千元至萬餘元不等，共十萬元零用金，及
    經辦如附表所示工程發包事宜；及有將底價洩漏給戊○○、
    范光澤、王傳宗、甲○○、丙○○等人之事實，固不否認；
    惟矢口否認有收取工程回扣，並辯稱：議價都有按程序辦理
    ，提報三家由鎮長勾選，鎮長拿三、五千元，是因為如果她
    不在，要我帶上級視察人員去吃便餐，我不知道有回扣之事
    云云。惟查：
  (一)洩漏國防以外機密罪部分：
  (1)被告乙○○於原審審理時已坦認：「我只是洩漏工程底價給
    范光澤，大約在八十四年底於善化鎮公所洩漏的，那是當時
    鎮長林碧華交代我洩漏的；我洩漏了三、四次，那些工程我
    忘記了。」「只有洩漏給范光澤，並沒有再給其他人。」「
    我拿給范光澤，他就知道了，這是鎮長交代我拿給他的，我
    知道條子寫的是工程底價，我拿三次給他。」（見原審卷(三)
    第30至34頁）等語無訛在卷。
  (2)被告丁○○於檢察官偵查中供稱：「曾洩漏底價給戊○○有
    二次，范光澤一次，其他底標可能是透過林碧華或乙○○得
    知。」（見偵查卷(三)第25頁）等情。
  (3)而證人戊○○於調查站詢問及檢察官偵查中供述：「工程底
    價一般是，由乙○○記在小紙條上私下交給我。」（見調查
    站卷(一)第0176頁），「都是乙○○或是丁○○將底價，記在
    小紙條交給我，二人次數約各一半。」（見偵查卷(三)第44頁
    ）等語。
  (4)又證人蘇豪凱於調查站詢及檢察官偵偵查時分別自承：「其
    承攬善化鎮公所工程，事實上該公所在公告招標前，即已內
    定由伊承攬，在公告招標當天，為符合招標作業程序，乃由
    該公所總務乙○○，通知我出具兩份或三份的標單，做不實
    比價，而陪標聯祥或佳品、萬順等土木包工業之押標金，絕
    大部分也是由我支付，少部分由陪標商代墊；前述我承攬工
    程，照理講應由善化鎮公所，前鎮長林碧華內定由我承攬，
    至內定過程，我不清楚，但據我所知，均會在招標前，由承
    辦人總務乙○○勾出三家土木包工業，再由鎮長林碧華決行
    ，以符合招標比價程序。」（見調查站卷(一)第26頁反面、27
    頁），「乙○○曾將底價，寫在紙條上交給我，次數約二、
    三次。」（見偵查卷(三)第49頁）等情。
  (5)另證人范光澤於調查站詢問及原審審理時證稱：「林碧華擔
    任鎮長期間，友人（原書為胡榮顯，後刪除）建議我乾脆自
    己做，我乃找胡榮顯研究，能否讓我取得善化鎮公所工程，
    胡榮顯表示可以試看看；用指定廠商方式，讓我順利取得工
    程，並介紹公所承辦人乙○○與我認識，後來約八十三年八
    月間，我第一次參與該公所工程，我先向力英、昇峰、日郁
    等土木包工業借牌，並將該三家廠商名單交給乙○○，要求
    並直接通知這三家廠商來參與工程比價，乙○○等公所人員
    ，果然配合我以指定廠商方式，讓我順利取得工程。」（見
    調查站卷(一)第36至37頁），「是乙○○告訴我（底價）的、
    乙○○他有拿三次條子給我，在公所拿給我的，上面寫著數
    字。」（見原審卷(一)第0141頁、原審卷(三)第34頁）等語。
  (6)再證人甲○○於調查站詢問時復證稱：乙○○通知伊承包水
    電工程，並要伊借牌陪標，陪標之押標金亦由伊代繳。」（
    見偵查卷(一)第47頁）等情。
  (7)依上所述，被告乙○○既已自承於工程發包前，經由鎮長林
    碧華指示，將工程底價洩漏於包商范光澤等人，已如前述；
    經核與被告丁○○所供大致相符。復經包商戊○○、蘇豪凱
    等人證稱曾經由被告乙○○處，取得工程底價等語明確；顯
    見被告乙○○確於工程發包前，即已將底價，洩漏於包商范
    光澤、蘇豪凱及戊○○等人，應堪認定。雖被告乙○○嗣後
    供稱：僅洩漏底價於范光澤一人云云，惟與前甫經到案所供
    齟齬，無非事後卸責之詞，並無足取。因之，被告乙○○確
    有洩漏國防以外機密之犯行，已臻明確。
  (二)經辦公用工程收取回扣罪部分：
  (1)被告乙○○於調查站訊問、檢察官偵查及本院上訴審審理時
    已分別供稱：「工程發包前，林碧華均指示我，並在公所事
    先準備廠商一覽表，圈選三家，且說明由那家得標，我依指
    示通知渠指定承攬廠商來投標，該廠商不必問我，即會準備
    林碧華所圈選三家廠商投標資料參與投標。」（見調查站卷
    (一)第136、136-1頁）、「我未通知另二家陪標廠商，亦未告
    訴指定廠商，因被指定承攬廠商，事先已與林碧華勾結好，
    且被指定承攬廠商前來領標時，一次領三支標單，標單上即
    有被指定廠商通知單。」（見調查站卷(一)第136-1頁）、「
    廠商沒有給我任何好處，但是林碧華會不定期拿一萬二千元
    或一萬三千元，給我說是當零用金，林碧華確實拿給我的次
    數，我記不得，大概有十餘次。」（見調查站卷(一)第0138頁
    ）、「在我擔任善化鎮公所總務期間，林碧華均事先將工程
    分割，把工程款壓低在五百萬元以下，以規避公開招標程序
    ，且在各項工程發包前（不論係一百六十萬元以下，指定兩
    家廠商議價，或五百萬元以下，指定三家廠商公開比價），
    林碧華或胡榮顯，均會事先指定包商承作，僅要求我虛偽補
    足發包程序及書面資料。」（見偵查卷(一)第12頁）、「林碧
    華在工程發包前，即違規所指定特定廠商，實際承作相關工
    程者，有戊○○、范光澤、蘇俊銘、許作舟，我任內善化公
    所所發包工程，幾乎全部，均私下指定由他們分別承作。」
    （見偵查卷(一)第12頁反面），「林碧華私下勾串好特定承包
    商後，他們均會事先告知我，該件工程已指定由何人承作，
    要我直接與被指定承作戊○○等人聯繫，促由他們提供參與
    圍標廠商名稱及相關資料，並由我虛偽填具工程招標發包簽
    呈及附呈廠商名冊，由林碧華於事先勾串所知圍標廠商名稱
    上蓋章，虛偽指定參與比價、議價之廠商，再由我直接通知
    戊○○等被指定廠商，前來一次取領二或三家標單封，並由
    戊○○等，以林碧華所圈選廠商名義圍標，以低於底價零至
    二萬元不等工程款，得標承作該工程。」（見偵查卷(一)第13
    頁）、「由於事先已將工程指定由戊○○等承作，所以開標
    只是形式，開標時均只有被指定承作廠商，持用名義上圍標
    二或三家廠商印鑑資料到場，其餘陪標廠商，從未實際到場
    。」（見偵查卷(一)第13頁反面）、「由於開標前，事先指定
    何人承作工程，均已由林碧華，私下逕與廠商談妥相關事宜
    ，所以我只是奉命行事，直接與被指定廠商，協調補齊發包
    程序及書面資料，至底價洩漏，應在林碧華等事先與廠商勾
    串時，即已提供，俾使渠等填寫標單。」（見偵查卷(一)第15
    頁）、「公所五百萬元以下工程，發包方式分二種，指定比
    價及指定議價，在一百六十五萬元以下，用議價方式，由二
    家以上廠商出具標單，以金額較低者為得標；如一百六十五
    萬元以上，則要由三家以上廠商，出具標單比價，以不超過
    底價，最低者得標；我曾經洩漏底價給戊○○、蘇俊銘、范
    光澤。」（見偵查卷(三)第73至74頁）、「丙○○提供瀛裕興
    、山上、銘億、宏光謄源、渝興、甲○○提供誠源行、新市
    、銘億、渝興、山上，其中重疊部分，他們二家都指供。」
    「他們二家平時都與鎮長接洽，遇到鎮長不在時，我有給過
    他們二人底價數次，水電部分有收回扣，依工程款的一成計
    算，他們二人領款後，會交給我轉交林碧華數次，很多次地
    點有在公所，還有他們二人家裡，又丙○○及甲○○，他二
    人在過年過節時，都將錢裝在盒子，託我轉交林碧華，數目
    我不清楚。」（見偵查卷(一)第12頁反面，偵查卷(三)第75頁反
    面、76頁，偵查卷(四)第0173頁），「鎮長有給伊八千元、或
    一萬元，那時是前前後後，有給伊十幾萬元。」「鎮長曾經
    給我十萬元，不是一次給，是上級來督導，買涼水、便當用
    的，與工程沒關。」（見本院上訴卷(一)第0136頁，上訴卷(二)
    6、9頁）等語無訛在卷，並該十萬元業經扣案之臺灣台南地
    方法院檢察署贓證物款收據一紙在卷可參（見偵查卷(四)第10
    頁反面）。
  (2)又證人戊○○於檢察官偵查及本院上訴審審理時分別供述：
    「公所事先指定需由我承作工程，均由乙○○直接要我提供
    二或三家我所借廠商名稱，以便伊辦理指定比議價作業，林
    碧華之所以會圈選我所提供廠商，可能由乙○○轉知，有時
    則由乙○○直接指定要我拿那三家牌照，前來補辦發包作業
    。」（見偵查卷(二)第05頁反面）、「每次均是乙○○以電話
    通知，某工程要由我做，有時乙○○會告訴我，參與投標廠
    商為哪幾家，有時我提供廠商名稱，要乙○○配合指定這幾
    家參與比價。」（見偵查卷(二)第24頁），「伊以工程款一成
    行賄，且有叫我準備三家營造廠商借牌標工程，一成回扣，
    係交付林碧華，林碧華不好找，我有一、二次交給丁○○；
    拿給林碧華或丁○○，係以紙或塑膠袋包起來。」（見本院
    上訴卷(一)第157至158頁）等情在卷。
  (3)依上，被告乙○○既通知甲○○、丙○○承包水電工程，並
    洩漏底價於甲○○、丙○○，顯然甲○○、丙○○，亦按鎮
    長林碧華與其他包商之共識，交付工程底價一成回扣，否則
    林碧華焉有願指定甲○○、丙○○承作相關善化鎮公所工程
    之理？再參諸被告乙○○亦就如何洩漏底價給甲○○、丙○○，而甲○○、丙○○如何交付回扣於林碧華等情，供述甚
    詳以觀，足見甲○○、丙○○確有交付回扣於林碧華情事，
    殆可認定。再者，林碧華細分善化鎮公所工程，並指定特定
    廠商承作後，旋指示被告乙○○通知被指定廠商，而被告乙○○接獲林碧華指示，便通知被指定廠商，前來領取標單封
    ，一次領取二或三家標單封；且被指定包商，亦與被告乙○○達成默契，無須被告乙○○提醒，即直接補齊發包程序及
    相關書面程序事宜，且開標時亦僅有被指定廠商到場，並持
    用名義上參與比價，實則圍標之二或三家廠商印鑑資料到場
    。依此，被告乙○○與林碧華、包商間，因長期以此模式，
    發包及承作善化鎮公所工程，彼此間，已具相當程度默契，
    顯然被告乙○○亦明知林碧華確有為收取回扣，始指定特定
    廠商承作特定工程，而被指定廠商，亦因如期交付回扣，始
    受林碧華青睞，得以繼續承作善化鎮公所工程，殆無疑義。
    另參諸乙○○於檢察官偵查中所自陳：丙○○、甲○○二人
    水電部分有收回扣，依工程款的一成計算，他們二人領款後
    ，會交給我轉交林碧華數次，很多次地點有在公所，還有他
    們二人家裡，又丙○○及甲○○，他二人在過年過節時，都
    將錢裝在盒子，託我轉交林碧華等語以觀，益徵被告乙○○
    明知其係配合林碧華指示，辦理招標發包工程事宜，林碧華
    始願分次給付數千元至數萬元不等款項；是被告乙○○與林
    碧華，均明知該款項係工程回扣金一部分，以作為酬謝被告
    乙○○之用，亦堪認定。
  (4)至被告乙○○雖辯稱：鎮長拿三、五千元，是因為如果她不
    在，要我帶上級視察人員去吃便餐云云。惟按此姑不論已因
    與前揭事實不符，致不足採；且其於檢察官偵查中已具狀表
    示：「自八十四年三月間起，至八十六年二月間止，同案被
    告林碧華，曾每隔數月即交付零用款項新台幣一萬元至一萬
    五千元不等，經被告回憶所得，計收受款項八次，金額十萬
    元，並檢呈編號第00000000000號、面額十萬元
    郵政匯票一紙。」（見偵查卷(四)第0220頁）等語在卷；顯見
    被告乙○○所得總額，應以每次一萬元，共給付約十次，計
    十萬元為正確。
  (三)綜上所述，綜合被告乙○○、丁○○及證人戊○○之前揭供
    、證述內容以察，渠等所述，相互一致，並無矛盾之處；顯
    然被告丁○○及證人戊○○等之前揭供、證述內容俱與事實
    相符，依當時之客觀情境，並無顯不可信之情況，且具較可
    信之特別情況，復為證明本件犯罪事實存否所必要者，依刑
    事訴訟法第一百五十九條之一第二項及第一百五十九條之二
    規定，自可採為證據；再觀之又有在戊○○之處所扣得之工
    程明細三冊、營運資料六冊、雜記簿二本、支票簿三本、合
    約書二冊、支票頭十一本、存摺十四本、印章三大包可憑，
    及萬客隆營造股份有限公司之會計憑證六冊、工程合約書十
    三本、帳冊二冊、財務報表一冊、發票簿及存摺二本可稽，
    暨在蘇俊銘處扣得工程合約十冊、投標資料四冊、押標金匯
    款收據一冊、比價通知單一冊、工程結算書一冊、工程預算
    表一冊、土木包工業登記證影本一冊、銀行交易明細一冊等
    資料在卷可憑；被告乙○○確有上揭之收取工程回扣及洩漏
    國防以外機密之犯行，事證明確，已堪以認定，應予依法論
    科。
三、至林碧華已於八十七年十月廿八日遭檢調搜索當日，即自中
    正國際機場出境，前往美國，迄今仍未返國之事實，已據被
    告丁○○供明在卷（見本更(一)審卷第0133頁），並有旅客入
    出境記錄查詢單一紙、入出境查詢結果一件在卷可徵（見調
    查站卷(一)第03頁，本院更(一)卷(一)第92頁）；是同案被告林碧
    華收取被告甲○○、丙○○所交付回扣，固已無法經由傳訊
    林碧華到案，以供查證。惟縱未傳訊林碧華到案，依前所述
    ，當已足以證明甲○○、丙○○確有交付回扣之情事；是同
    案被告林碧華雖未到案，應仍無礙於本院上揭犯罪事實之認
    定，附此敘明。
四、按行為後法律有變更者，適用行為時之法律。但行為後之法
    律有利於行為人者，適用最有利於行為人之法律，刑法第二
    條第一項定有明文。按本件被告等行為後，刑法第五十六條
    有關連續犯及第五十五條有關牽連犯之規定，業於九十四年
    二月二日修正公布刪除，並於九十五年七月一日施行；則被
    告等之犯行，因行為後刑法業已刪除連續犯、牽連犯之規定
    ，此刪除雖非犯罪構成要件之變更，但顯已影響行為人刑罰
    之法律效果，自屬法律有變更，依新法第二條第一項規定，
    比較新、舊法結果，仍應適用較有利於被告之行為時法律即
    舊法論以連續犯（最高法院95年度第08次刑事庭會議決議參
    照），並有被告之行為時法律即舊法有關牽連犯規定之適用
    。被告二人行為後，修正後刑法（新法）第三十三條第五款
    規定「罰金：新臺幣一千元以上，以百元計算之」，與修正
    前刑法第三十三條第五款規定「罰金：（銀元）一元以上（
    按：換算提高後為新台幣三十元）」不同。比較新舊法結果
    ，以修正前即行為時法較有利於被告二人；故依刑法第二條
    第一項前段規定，本案關於貪污治罪條例第四條第一項第三
    款之（最低）法定得併科罰金刑部分，自應適用行為時之法
    律即修正前刑法第刑法第三十三條第五款規定，決定其罰金
    部分之法定刑。另行為後法律有變更者，依修正前刑法第二
    條第一項之規定，以適用裁判時法為原則，如行為時法有利
    於行為人，則例外適用行為時法；依修正後刑法第二條第一
    項規定，以適用行為時法為原則，惟如裁判時法有利於行為
    人，則例外的適用裁判時法。以往實務見解，認原判決未及
    比較適用新舊法時，上訴後，雖比較結果以舊法有利於行為
    人，而原判決別無其他撤銷事由，仍應由本院以此為由撤銷
    改判。惟修正後之規定係以適用行為時法為原則，因此原判
    決雖未及比較適用，然上訴本院後，經比較新舊法，行為後
    之法律並非較有利於行為人，仍應適用行為時法，則原判決
    關於此部分適用行為時法即無不當，自不構成撤銷之事由，
    合先敘明。
五、次按被告二人行為後，刑法及刑法施行法業於九十四年二月
    二日總統令公布修正，於九十五年七月一日施行（以下簡稱
    新刑法，修正前刑法稱舊刑法），參酌最高法院九十五年五
    月二十三日刑事庭第八次會議決議，新刑法第二條第一項之
    規定，係規範行為後法律變更所生新舊法律比較適用之準據
    法，於新刑法施行後，應適用新刑法第二條第一項之規定，
    為「從舊從輕」之比較。本件被告等所犯之違反貪污治罪條
    例之特別刑法部分，修正後之刑法第十一條規定，本法總則
    於其他法律有刑罰或保安處分之規定者，亦適用之。但其他
    法律有特別規定者，不在此限。被告違反貪污治罪條例特別
    刑法部分既仍有特別規定外之刑法總則適用，則上開刑法修
    正即有比較之必要。即(一)被告行為後，刑法第十條第二項關
    於公務員之定義，經總統於九十四年二月二日公布修正，於
    九十五年七月一日施行，原規定為「稱公務員者，謂依法令
    從事公務者。」修正規定為「稱公務員者，謂下列人員：(1)
    依法令服務於國家、地方自治團體所屬機關而具有法定職務
    權限，以及其他依法令從事於公共事務，而具有法定職務權
    限者。(2)受國家、地方自治團體所屬機關依法委託，從事與
    委託機關權限有關之公共事務者。」雖然對於公務員之範圍
    加以限縮，惟被告乙○○則自八十三年四月一日起至八十七
    年三月間止，擔任臺南縣善化鎮公所總務，經辦該鎮公所公
    用工程招標及發包事務；屬依法令服務於國家地方自治團體
    而具有法定職務權限之人員，無論依九十五年七月一日修正
    前之刑法第十條第二項或修正後刑法第十條第二項第一款規
    定，均符合刑法上之公務員之資格，依刑法第二條第一項前
    段規定，應適用被告之行為時法律即舊法。又貪污治罪條例
    第二條雖有修正，惟對具公務員身分之被告乙○○並不生影
    響，復無有利不利之情形，自應適用裁判時之新法。
六、查被告乙○○係臺南縣善化鎮公所總務，經辦公用工程招標
    及發包，為依法令服務於國家地方自治團體所屬機關而具有
    法定職務權限之公務員，所為洩漏工程底價行為，係犯刑法
    第一百三十二條第一項公務員洩漏國防以外秘密罪；至其收
    取標得工程之工程款或總工程款百分之十金額，作為回扣，
    按貪污治罪條例第四條第一項第三款所規定，經辦公用工程
    收取回扣罪，乃一般受賄罪之特別規定；而所謂「回扣」，
    係指公務員意圖不法之所有，將應付給之工程價款中，提取
    一定比率或扣取其中一部份，圖為不法之所有均屬之。如對
    於公務員職務上之行為或違背職務之行為，給付具有一定對
    價關係之金錢或可以金錢計算之財物等不法報酬，則應屬「
    賄賂」（最高法院93年度台上字第2073號判決參照）；又貪
    污治罪條例規定處罰之各種貪瀆行為中，「回扣」及「賄賂
    」係屬不同之行為態樣及內容，不應等同視之（最高法院93
    年度台上字第6353號判決參照），所為則係犯貪污治罪條例
    第四條第一項第三款經辦公用工程收取回扣罪。又被告丁○○雖非依法令服務於國家地方自治團體所屬機關或依法令從
    事於公共事務，而具有法定職務權限之公務員，亦非受國家
    、地方自治團體所屬機關依法委託，從事與委託機關權限有
    關之公共事務者；惟其與林碧華、被告乙○○等依法令服務
    於國家地方自治團體所屬機關而具有法定職務權限之公務員
    ，共同洩漏工程底價、收取回扣行為，依刑法第三十一條第
    一項，貪污治罪條例第三條規定，亦係犯刑法第一百三十二
    條第一項公務員洩漏國防以外秘密罪，及貪污治罪條例第四
    條第一項第三款經辦公用工程收取回扣罪。至貪污治罪條例
    第四條第一項第三款經辦公用工程收取回扣罪，雖曾於八十
    五年十月廿三日修正刑度，惟被告丁○○、乙○○犯罪時間
    ，均從八十三年間起至八十七年間止，故仍應均適用八十五
    年十月廿三日修正後規定，核無刑法第二條第一項適用。再
    被告丁○○、乙○○與林碧華間，就渠等前揭所犯二罪間，
    均具有犯意聯絡及行為分擔，應依刑法第二十八條規定，各
    論以共同正犯（按九十四年二月二日修正公布，而於九十五
    年七月一日生效實施之刑法第二十八條，雖將舊法之「實施
    」修正為「實行」；其中「實施」一語涵蓋陰謀、預備、著
    手及實行之概念在內，其範圍較廣；而「實行」則著重於直
    接從事構成犯罪事實之行為，其範圍較狹；二者之意義及範
    圍固有不同，但對本案被告等二人，共同各基於收取工程回
    扣及洩漏國防以外機密之犯意之聯絡，而共犯收取工程回扣
    及洩漏國防以外機密等罪之情形而言，刑法第二十八條之修
    正內容，對於被告等並無「有利或不利」之影響，自無比較
    新、舊法之問題）。又被告丁○○、乙○○先後多次洩漏國
    防以外秘密，及經辦公用工程收取回扣行為，均各時間緊接
    ，所犯構成要件相同罪名，顯均係基於概括犯意反覆為之，
    為連續犯，應均依修正前刑法第五十六條規定，各以連續公
    務員洩漏國防以外秘密，及經辦公用工程收取回扣一罪論處
    ；且除所犯收取回扣罪法定本刑無期徒刑部分不得加重外，
    其餘部分，均依法加重其刑。另被告丁○○、乙○○所犯上
    開二罪間，具有方法結果之牽連關係，為牽連犯，應依修正
    前刑法第五十五條規定，均從一重以連續經辦公用工程收取
    回扣一罪處斷。
六、復按所謂在偵查中自白，係指被告對於自己所為已經構成犯
    罪構成要件之事實，在偵查中向有偵查犯罪職權之公務員坦
    白陳述而言；至於對阻卻責任或阻卻違法之事由，有所主張
    或辯解，乃辯護權之行使，仍不失為自白。而貪污治罪條例
    第八條第二項前段規定「在偵查中自白，如有所得並自動繳
    交全部所得財物者，減輕其刑」，旨在鼓勵被告於犯罪後勇
    於自新，倘被告未待有權責之公務員實施搜索、扣押等強制
    處分，已將全部犯罪所得繳出，無論係出於內心之悔悟，或
    受外在之影響，均應認為合於自動繳交之規定。至於繳交之
    所得，法條規定：「『如有所得』並自動繳交全部所得」，
    應係針對「個別」被告之犯罪所得，與同條例第十條「犯第
    四條至第六條之罪者，其所得財物，應予追繳」，指『犯第
    四條至第六條之罪』之『所有人員』，因而解釋上，被告若
    「在偵查中自白，並自動繳交（其所獲得之）全部所得財物
    者」，即得減輕其刑，與其應被連帶追繳共犯所得無涉，此
    方不失立法鼓勵自白的原意。按本件被告乙○○、丁○○雖
    均在審判中否認犯罪，但在偵查中已自白犯罪，且被告乙○○自動繳交其個人全部犯罪所得財物十萬元，有該十萬元扣
    案可參，已如前述；而被告丁○○則無犯罪所得，是被告乙○○、丁○○均應依貪污治罪條例第八條第二項後段之規定
    ，減輕其刑；再刑法第三十一條第一項，於未具公務員身分
    之被告丁○○行為後，修正為「得減輕其刑」，則依刑法第
    二條第一項規定，比較新、舊法結果，當以修正後之規定對
    被告有利，爰就被告丁○○部分，依修正後之刑法第三十一
    條第一項規定，再減輕其刑；因被告二人之刑有加重及減輕
    ，並依法先加後減之。
七、原審以被告丁○○、乙○○罪證明確，因予論罪科刑，固非
    無見。惟查：(一)被告丁○○、乙○○上開犯行，顯已該當貪
    污治罪條例第四條第一項第三款「經辦公用工程收取回扣」
    罪，即無再行成立同條例第一條第一項第四款圖利罪餘地，
    原判決未審酌及此，就被告丁○○、乙○○所犯部分，除論
    以收取回扣罪外，尚論以圖利罪，尚有未洽。(二)原判決就原
    審共同被告王傳宗等人，承做附表九所示工程之總工程款，
    及交付於林碧華等人回扣款，依序應為二億七千六百六十七
    萬八千零六十三元、二千七百六十六萬七千八百零六元（如
    附表九）；惟原判決就總工程款部分，認為係二億四千八百
    十七萬四千零五十二元，另就林碧華等人所收取回扣，誤為
    二千三百二十五萬三千七百五十五元，均有未合。(三)又共同
    正犯應對犯罪之全部事實負其責任，故共犯貪污所得財物，
    採連帶沒收主義，應予連帶追繳（最高法院90年度台上字第
    7256號判決參照），如全部或一部無法連帶追繳時，應以其
    等財產抵償之。本件原判決就被告丁○○、乙○○二人共犯
    貪污所得，分別諭知沒收，而未諭知連帶追繳，於法亦有違
    誤。被告丁○○、乙○○上訴意旨，否認犯罪，指摘原判決
    不當，雖不足採；惟原判決關於此既有可議，應由本院將原
    判決關於被告丁○○、乙○○部分撤銷改判。爰審酌被告丁○○、乙○○前均尚無犯罪前科，素行良好，有「臺灣高等
    法院被告全國前案紀錄表」共二份在卷可參（見本審卷(一)第
    191至194頁），於本案並非居於主導地位，及渠等犯罪動機
    、手段、所生損害、所得利益、品行智識程度、生活狀況、
    犯後態度，與被告乙○○收取回扣之次數較少等一切情狀，
    量處被告丁○○有期徒刑八年，被告乙○○有期徒刑五年六
    月，並因均係宣告有期徒刑以上之刑，爰依貪污治罪條例第
    十七條規定，分別宣告被告丁○○、乙○○各褫奪公權四年
    及三年（被告等行為後，刑法第三十七條雖有修正，該條第
    二項原規定為「宣告六月以上有期徒刑，依犯罪之性質認為
    有褫奪公權之必要者，宣告一年以上十年以下褫奪公權。」
    嗣修正為「宣告一年以上有期徒刑，依犯罪之性質認為有褫
    奪公權之必要者，宣告一年以上十年以下褫奪公權。」純就
    刑法而言，依刑法第二條第一項規定，比較新、舊法結果，
    固以舊法對被告等較為有利；惟按犯貪污治罪條例之罪，宣
    告有期徒刑以上之刑者，並宣告褫奪公權，貪污治罪條例第
    十七條定有明文；此項褫奪公權之宣告，具有強制性，為刑
    法第三十七條第二項之特別規定，不受宣告六月﹝95年7月1
    日修法後改一年﹞以上有期徒刑之限制，法院自應優先適用
    ﹝最高法院81年度臺非字第0246號判決參照﹞。被告等既經
    本院認定犯有上開貪污罪名，並受有期徒刑之宣告，即應依
    貪污治罪條例第十七條諭知褫奪公權。且宣告褫奪公權之期
    間仍為一年以上十年以下，修正施行前、後刑法第三十七條
    第二項關於褫奪公權期間之規定，乃均相同，故不生比較適
    用之問題，亦即對被告之法律效果並無不同）。至被告丁○○、乙○○與林碧華共同犯罪所得財物，計二千七百六十六
    萬七千八百零六元，其中被告乙○○已繳交十萬元，故除該
    扣案十萬元應予沒收外，餘共同犯罪所得財物二千七百五十
    六萬七千八百零六元，依共同正犯應對犯罪之全部事實負其
    責任，故共犯貪污所得財物，採連帶沒收主義，應予連帶追
    繳沒收（最高法院90年度台上字第7256號判決、最高法院66
    年度第一次刑庭庭推總會議決定(二)參照），如全部或一部無
    法連帶追繳時，應以其等財產抵償之。再上開被告等犯罪所
    得，係王傳宗、范光澤、蘇豪凱、甲○○及丙○○等人所交
    付之回扣，屬不法財物，故均不得諭知發還原審共同被告王
    傳宗等人，而均應宣告沒收。
乙、不另為無罪諭知部分：
一、公訴意旨另以：林碧華於八十三年三月一日起至八十七年二
    月廿八日止，擔任台南縣善化鎮鎮長，綜理該公所各項業務
    ，被告乙○○自八十三年四月一日起，擔任善化鎮公所總務
    ，負責該公所工程招標及營繕採購業務，均係依據法令從事
    公務之人，而被告丁○○係林碧華次子，三人共同基於圖私
    人不法利益之概括犯意聯絡，由林碧華將善化鎮公所發包工
    程，刻意分割為總工程款五百萬元以下，以規避公開招標程
    序，再連續以指定王傳宗、蘇豪凱、范光澤、丙○○及甲○○等人，同時出具二家或三家廠商牌照，作不實比價或議價
    程序，辦理工程發包，直接圖私人不法利益，使王傳宗等人
    ，如期取得附表所示工程；案經法務部調查局台南縣調查站
    報請臺灣台南地方法院檢察署檢察官偵查起訴。因認被告丁○○、乙○○另共同涉犯修正前貪污治罪條例第六條第一項
    第四款對於主管之事務，直接圖私人不法利益罪嫌等語。
二、經查：
  (一)按刑法第一百三十一條之罪，係關於公務員職務上圖利之概
    括規定，必其圖利行為不合刑法各條特別規定者，始受本條
    支配，若其圖利行為合於其他條文之特別規定，即應依該特
    定條文論擬，不得適用本條（最高法院51年度台上字第0750
    號判例參照）。
  (二)本案林碧華辦理臺南縣善化鎮公所工程發包事宜，與被告丁○○、乙○○，基於經辦公用工程收取回扣之犯意聯絡，事
    先與包商王傳宗、蘇豪凱、范光澤、甲○○及丙○○等人，
    達成默契，由林碧華事先將工程刻意分割為五百萬元以下，
    再由林碧華指定承作工程之廠商，復由被告丁○○、乙○○
    將工程底價洩漏於包商王傳宗、蘇豪凱、范光澤、甲○○及
    丙○○等人，待包商標得工程，取得第一期工程款，合併二
    或數工程之工程款，以工程款一成比例，充作回扣，交付於
    林碧華、被告丁○○、乙○○等人，已如前述。準此，被告
    丁○○、乙○○顯係觸犯貪污治罪條例第四條第一項第三款
    經辦公用工程收取回扣罪，復如前述。則揆諸首揭判例說明
    ，自無再論以圖利罪之餘地。惟公訴人認被告丁○○、乙○○所犯圖利之犯行，與前揭論罪科刑部分，有方法結果之牽
    連關係，屬裁判上一罪，爰不另為無罪之諭知，併此敘明。
、據上論斷，應依刑事訴訟法第369條第1項前段、第364條、
    第299條第1項前段，貪污治罪條例第2條、第3條、第4條第
    1項第3款、第8條第2項後段、第10條第1項、第2項、第17條
    ，刑法第11條前段、第2條第1項、第28條、第31條第1項、
    修正前刑法第56條、刑法第132條第1項、修正前刑法第55條
    、刑法第37條第2項，判決如主文。
本案經檢察官吳忠賢到庭執行職務。
中　　華　　民　　國　　96　　年　　3 　　月　　21　　日
                  刑事第三庭    審判長法　官  陳義仲
                                      法　官  宋明蒼
                                      法　官  張世展
以上正本證明與原本無異。
如不服本判決，應於收受本判決後十日內向本院提出上訴書狀。
其未敘述上訴理由者並得於提起上訴後十日內向本院補提理由書
狀（均須按他造當事人之人數附繕本）「切勿逕送上級法院」。
　　　　　　　　　　　　　　　　　　　書記官  魏芝雯
中　　華　　民　　國　　96　　年　　3 　　月　　22　　日
附錄：本判決論罪法條：
貪污治罪條例第4條第1項第3款
有下列行為之一者，處無期徒刑或 10 年以上有期徒刑，得併科
新台幣 1 億元以下罰金：
三  建築或經辦公用工程或購辦公用器材、物品，浮報價額、數
    量、收取回扣或有其他舞弊情事者。
中華民國刑法第132條第1項
（洩漏國防以外之秘密罪）
公務員洩漏或交付關於中華民國國防以外應秘密之文書、圖畫、
消息或物品者，處 3 年以下有期徒刑。
